臺灣臺北地方法院刑事判決　　　　　　　93年度自緝字第29號
自　訴　人　丁○○
　　　　　　乙○○
　　　　　　丙○○
　　　　　　戊○○
兼前列四人
共同代理人　甲○○
被　　　告　己○○
上列被告因詐欺案件，經自訴人提起自訴，本院判決如下：
    主  文
己○○連續意圖為自己不法之所有，以詐術使人將本人之物交付
，處有期徒刑伍月，如易科罰金，以參佰元折算壹日。
    事  實
一、己○○從事齒模製作工作，自民國85年5月1日起申請加入為
    臺北市齒模製作協進會會員，並因此結識同為該會會員之丁○○、甲○○、乙○○、丙○○、戊○○。詎己○○明知其
    經濟狀況惡劣，已無清償能力，竟基於意圖為自己不法所有
    之概括犯意，自87年9 月初起至同年10月止，利用前開會員
    關係，連續為下列行為：
  (一)於87年9 月初，佯稱女兒生病急需用錢，言明過幾日即歸還
    ，向同為會員之乙○○借款新台幣（下同）50,000元，使乙○○陷於錯誤，交付50,000元與己○○，惟己○○並未依約
    歸還，後補簽發本票1紙，即逃避無蹤。
  (二)於87年9 月間，佯稱急需用錢，言明過幾日即歸還，向同為
    會員之丙○○借款50,000元，使丙○○陷於錯誤，交付50,0
    00元與己○○，另積欠技工費用25,000元，惟己○○並未依
    約歸還，後補簽發面額750,000元本票1紙，卻避不見面。
  (三)於87年9 月間，佯稱急需現金週轉，向同為會員之丁○○借
    款52,500元，使丁○○陷於錯誤，交付52,500元與己○○，
    惟己○○並未依約歸還，嗣後補簽發本票1紙。
  (四)於87年9 月29日，佯稱需款急用，言明同年10月30日還清，
    向同為會員之甲○○借款50,000元，使甲○○陷於錯誤，交
    付50,000元與己○○，惟己○○並未依約歸還，後補簽發本
    票1紙，即逃逸不還。
  (五)於87年10月3 日，持付款人臺北市第二信用合作社士林分社
    、發票日87年10月31日、面額31,500 元之支票1紙，佯稱此
    紙支票是醫生所交付支付其技工費用，至臺北市○○區○○
    街戊○○上班處所，向同為會員之戊○○借款31,500元，使
    戊○○陷於錯誤，如數交付上開金額之款項與己○○，惟屆
    期提示，該紙支票遭退票，己○○嗣後補簽發本票1 紙，仍
    不還錢，避不見面。
二、案經丁○○、甲○○、乙○○、丙○○、戊○○提起自訴。
    理  由
一、按92年9月1日修正施行前之刑事訴訟法第331條第1項之規定
    ，告訴或請求乃論之罪，自訴人經合法傳喚，無正當理由不
    到庭或到庭不為陳述者，以撤回自訴論。其非告訴或非請求
    乃論之罪，得不待其陳述而為判決。次按法律之適用應有統
    一性及整體性，不容割裂，自訴人於新法施行後，其自訴行
    為既仍依舊法可由自訴人本人行之，則舊法關於自訴人一造
　　缺席判決等訴訟程序進行之規定，對自訴人仍應有其適用，
    不容割裂，始符憲法保障人民訴訟權之本旨。查本件自訴人
    於90年3月6日提起非告訴乃論之詐欺取財罪之自訴，依92年
    9月1日修正施行前之刑事訴訟法之規定，自訴可由不具律師
    資格之自訴人本人為之，則於本院94年4月7日審理時，自訴
    人甲○○、戊○○、丙○○經合法傳喚，無正當理由不到庭
    ，揆諸前揭規定及說明，本院自得依修正前之同法第331 條
    第1項規定，不待渠等陳述而為判決，合先敘明。
二、訊據被告己○○固不否認確有向自訴人丁○○、甲○○、乙○○、丙○○、戊○○取得前開款項之金錢等情事，惟矢口
    否認有何詐欺犯行，辯稱：伊與自訴人 5人間是金錢借貸關
    係，伊並無詐欺，只是沒有錢償還前述借貸債務而已云云。
三、經查：
  (一)被告於如事實欄所載之時間分別至同為會員之自訴人之上班
    處所，以急需用錢，借錢周轉等為由，分別由自訴人5 人交
    付前揭款項，嗣後因未能清償，而於87年9月29簽發面額50,
    000元、到期日同年10月30日之本票1紙予自訴人甲○○；同
    年11月3日簽發面額50,000元、到期日同年11月30日之本票1
    紙予自訴人乙○○；同年11月4 日簽發到期日均為同年11月
    30日，面額分別為31,500元、79,000元、52,500元之本票各
    1 紙，分別予自訴人戊○○、丙○○及丁○○，然迄今均未
    清償之事實，除據被告供陳在卷外，並據自訴人即被害人指
    述明確，復有前開本票五紙、被告之臺北市齒模製作協進會
    會員入會申請書1份附卷足憑（見本院90年度自字第188號卷
    第13、14、6頁）。
  (二)查被告自承於87年之農曆年過後，經濟發生困難，同年7、8
    月間所簽發之支票開始退票，同年12月間亦因經濟困難而結
    束製作齒模之工作，及同年9 、10月間，即以急需用錢等為
    由，向自訴人借款時，其名下並無財產等事實（見同上自字
    卷第103、121頁、本院94年4月7日審判筆錄第4 頁附於93年
    度自緝字第29號卷），又被告自87年7 月27日起開始有多次
    退票紀錄，至同年11月13日經臺北市票據交換所列為拒絕往
    來戶之情，亦有臺北市票據交換所91年4 月16日（九一）北
    票字第2071號函及所檢附之存款不足退票明細表1 份附卷可
    按（見同上自字卷第186頁）。據上以觀，被告於87年7月底
    起，即因經濟困難，積欠大量債務，週轉不靈，而有遭退票
    情事，且其名下亦無任何財產，足見被告當時已無支付清償
    能力，根本無法於數日後清償所借貸之款項，猶以需錢孔急
    等為由，並向自訴人明確表示幾天後即歸還借款之虛偽言詞
    ，以取信予自訴人，使自訴人陷於錯誤而交付前開金錢，事
    後卻不清償債務且逃避自訴人，是堪以認定被告有不法所有
    之意圖及施用詐術之行為。再參諸被告於90年8 月17日本院
    訊問時陳稱伊打算每人每月3,000 元，分期償還自訴人等語
    （見同上自字卷第121 頁），然於本院其後二次庭期均未到
    庭，亦未與自訴人聯絡（見本院卷第139、151、152 頁），
    又於91年3 月20日本院訊問時，被告陳稱目前有固定之工作
    ，打算同年3 月底與自訴人談和解；於下次庭期即91年4月9
    日，自訴人陳稱被告無誠意和解，並提出同意被告於同年四
    月底前每人還1萬元，爾後每月清償2,500元之條件，被告對
    於此和解條件表示同意，本院並當庭告知下次庭期為同年4
    月30日；然於該次庭期，自訴人表示被告皆未履行，且被告
    未到庭，再經本院合法通知亦未到庭，嗣經本院依法通緝，
    而通緝到案後，被告於93年6 月16日本院準備程序時，稱伊
    現在有固定工作等語，然至同年9 月23日因另案入監服刑前
    ，仍未向自訴人5 人為任何之清償之情，亦有上開庭期之訊
    問筆錄在卷可佐（見同上自字卷第168、182、193、200頁，
    本院卷第37頁），益徵被告在向自訴人5 人借貸前述款項之
    始，即無清償該等債務之意，而有不法所有之意圖及施用詐
    術之行為。
  (三)綜上所述，被告所辯不足採信，本件事證明確，被告犯行堪
    予認定，應依法論科。
四、核被告所為，係犯刑法第339條第1項詐欺取財罪。其先後多
    次詐欺取財犯行，時間緊接，方法相同，觸犯構成要件相同
    之罪名，顯均係基於概括犯意反覆為之，為連續犯，應依刑
    法第56條之規定論以一詐欺取財罪，並依法加重其刑。爰審
    酌被告否認犯行，犯後態度不佳，至今尚未歸還自訴人任何
    金額，但犯罪所得之利益非鉅，兼衡其犯罪之動機、目的、
    手段、所生危害、自訴人所受損害等一切情狀，量處如主文
    所示之刑。又被告行為後刑法第41條業於90年1月4日經立法
    院修正通過，於同年1月10經總統公布，同年1月12日生效施
    行，其修正條文為：「犯最重本刑為五年以下有期徒刑以下
    之刑之罪，而受六個月以下有期徒刑或拘役之宣告，因身體
    、教育、職業、家庭之關係或其他正當事由，執行顯有困難
    者，得以一元以上三元以下折算一日，易科罰金。但確因不
    執行所宣告之刑，難收矯正之效，或難以維持法秩序者，不
    在此限。」、「併合處罰之數罪，均有前項情形，其應執行
    之刑逾六月者，亦同。」，依刑法第2條第1項規定比較新舊
    法律，適用新法對被告較為有利，自應依修正後刑法第41條
    第1項前段規定對被告諭知易科罰金之折算標準。
據上論斷，應依刑事訴訟法第343條、第299條第1 項前段，刑法
第56條、第339條第1 項、第2 條第1 項前段、修正後第41條第1
項前段，罰金罰鍰提高標準條例第1 條前段、第2 條，判決如主
文。
中　　華　　民　　國　　94　　年　　4 　　月　　28　　日
　　　　　　　　　刑事第五庭法　官　黃程暉
　　　　　　　　　　　　　　法　官　李宜娟
　　　　　　　　　　　　　　法　官　賴秀蘭
以上正本證明與原本無異。
如不服本判決應於送達後10日內向本院提出上訴狀。
  　　　　　　　　　　　　　書記官　陳惠娟
中　　華　　民　　國　　94　　年　　4　　 月　　29　　日
附錄：本案論罪科刑法條全文
刑法第339條：
意圖為自己或第三人不法之所有，以詐術使人將本人或第三人之
物交付者，處5年以下有期徒刑、拘役或科或併科1千元以下罰金
。
以前項方法得財產上不法之利益或使第三人得之者，亦同。
前二項之未遂犯罰之。
